【裁判字號】    97,重訴,3
【裁判日期】    980123
【裁判案由】    塗銷抵押權登記
【裁判全文】
臺灣屏東地方法院民事判決               97年度重訴字第3號
原      告  屏東縣肉品市場股份有限公司
法定代理人  丙○○
訴訟代理人  孫智仁 律師
被      告  丁○○
            戊○○
前列2 人共同
訴訟代理人  張賜龍 律師
被      告  中美嘉吉股份有限公司
法定代理人  乙○
訴訟代理人  甲○○
上列當事人間請求塗銷抵押權登記等事件，本院於民國98年1 月
8日 言詞辯論終結，判決如下：
    主  文
原告之訴駁回。
訴訟費用由原告負擔。
    事實及理由
一、原告起訴主張：
(一)、民國92年間被告丁○○擔任原告公司之總經理，因處理原告
    之公司業務違規，造成原告公司損害甚鉅。經原告公司於93
    年3 月1 日向本院提起民事訴訟，請求損害賠償，嗣經第一
    、二審判決確定，被告丁○○應付原告公司新台幣（下同）
    5,211,328 元整。故原告公司自可依法聲請執行拍賣其名下
    之不動產取償，被告丁○○明知原告公司不滿其92年12月9
    日換票行為之損害，將依法訴訟，故於93年1 月6 日與訴外
    人簡玗娟（為被告丁○○之女兒）訂立虛偽之抵押權債權
    300 萬元整，並將坐落於屏東市○○段308 號、屏東市○○
    段402 號及屏東縣萬丹鄉○○段1470號、1507號等4 筆土地
    及地上建物（即屏東市○○段建號246 號及屏東市○○段
    129 號，2 層樓房兩棟）（下稱系爭不動產）設定抵押權移
    轉登記予訴外人簡玗娟（登記次序為0004號、登記字號為93
    年屏登000640號）。隨即又於民國93年4 月21日將該抵押權
    移轉登記設定讓與被告戊○○（係被告丁○○之親屬）（登
    記次序為0000-000號、登記字號為93年屏登067120號）。抵
    押人即被告丁○○與受讓人即被告戊○○、讓與人簡玗娟間
    顯無金錢之往來與借貸。又查土地謄本內所示之權利價值為
    本金最高限額300 萬元與一般抵押權不同（此係金融機構慣
    用之程序），因先有被擔保之債權存在，而後抵押權始能成
    立。即抵押權移轉設定讓與，必須有債權存在才能讓與，而
    最高限額除金融機構慣用外，一般人豈能以將來發生之債權
    讓與，顯然不合情理，有虛假之債權行為。又金融機構慣用
    程序之清償日期係依照各個契約之約定，然本件無此約定，
    其存續期間為自92年12月10日至93年12月9 日止，以93年12
    月9 日為清償日，已不合最高限額之常規。且清償日至原告
    公司具狀起訴，均不見被告戊○○有請求拍賣抵押物求償之
    行為，更足以證明該抵押權設定讓與係虛假之債權。
(二)、又被告丁○○與被告中美嘉吉股份有限公司（下稱中美嘉吉
    公司）間之抵押土地及建物辦理情形與前項所述相同（登記
    次序為0005號、登記字號為93年004220號），其權利價值為
    本金最高限額300 萬元，竟然沒有存續期間與清償日期，甚
    至利息、遲延利息及違約金都沒有規定，亦顯然係假債權。
    綜上所述，本件抵押權之設定均為通謀虛偽意思表示，原告
    爰依法提起本件訴訟，並聲明：被告丁○○與被告戊○○
    應將坐落於屏東市○○段308 地號、林內段402 地號等2 筆
    土地及其上建號：灰段246 號（即門牌號碼屏東市○○○
    路43 號） 、屏東市○○段129 號（即門牌號碼建國新村6
    號）之2 層樓房2 棟之土地及建築物於民國93年4 月21日向
    屏東市地政事務所以屏登字第067120號為抵押權移轉登記讓
    與戊○○、權利價值為本金最高限額參佰萬元（登記次序
    0000-000 ） 之抵押權移轉登記讓與塗銷。被告丁○○與
    被告中美嘉吉公司應將坐落於屏東市○○段308 地號、林內
    段402 地號等2 筆土地及其上建號：灰段246 號（即門牌
    號碼屏東市○○○路43號）、屏東市○○段129 號（即門牌
    號碼建國新村6號） 之2 層樓房2 棟之土地及建築物於民國
    93年4 月21日向屏東市地政事務所以屏登字第004220號為抵
    押權移轉登記讓與被告中美嘉吉公司、權利價值為本金最高
    限額參佰萬元（登記次序0005）之抵押權移轉登記讓與塗銷
    。被告丁○○與被告戊○○應將坐落於屏東縣萬丹鄉○○
    段1470號及1507 號 等2 筆土地及其上建號：灰段246 號
    （即門牌號碼屏東市○○○路43號）、屏東市○○段129 號
    （即門牌號碼建國新村6 號）之2 層樓房2 棟之土地及建築
    物於民國93年1 月9日 向屏東市地政事務所以屏登字第
    067120號為抵押權移轉登記讓與戊○○、權利價值為本金最
    高限額參佰萬元（登記次序0000-000）之抵押權移轉登記讓
    與塗銷。被告丁○○與被告中美嘉吉公司應將坐落於屏東
    縣萬丹鄉○○段1470號及1507號等2 筆土地及其上建號：灰
    段246 號（即門牌號碼屏東市○○○路43號）、屏東市○
    ○段129 號（即門牌號碼建國新村6 號）之2 層樓房2 棟之
    土地及建築物於民國93年1 月9 日向屏東市地政事務所以屏
    登字第004220號為抵押權移轉登記讓與戊○○、權利價值為
    本金最高限額參佰萬元（登記次序0002）之抵押權移轉登記
    讓與塗銷。
二、被告則以：
(一)、被告丁○○：
(1)、被告丁○○與訴外人簡玗娟係父女關係，88年間被告為清償
    房地貸款而向訴外人簡玗娟借貸2 千萬元，並由訴外人簡玗
    娟之夫陳民意於88年1 月28日將上開金額匯入被告丁○○屏
    東市農會帳號00000-0-0 之帳戶內，此後，被告因常與訴外
    人簡玗娟有債權債務關係存在，嗣於93年1 月6 日以系爭房
    地設定最高限額為300 萬元之抵押權予簡玗娟，惟訴外人簡
    玗娟因該抵押權之設定而須支出龐大稅捐，原欲塗銷該最高
    限額抵押權之設定，復因被告戊○○與被告丁○○亦常有金
    錢之往來，故於93年4 月21日將該最高限額抵押權移轉登記
    設定讓與被告戊○○。
(2)、另被告中美嘉吉公司係從事獸類、家禽及水產配合飼料及補
    助飼料之生產、加工及買賣，被告丁○○為飼養鴨與鵝，每
    年均須向被告中美嘉吉公司購買飼料將近900 萬元。被告中
    美嘉吉公司為確保其債權，即要求被告丁○○須提供擔保，
    被告丁○○始以系爭房地設定最高限額為300 萬元之抵押權
    予被告中美嘉吉公司。
(3)、原告既未舉證證明被告間就上開資金往來及抵押權之設定有
    何虛偽之情，其僅以系爭抵押權設定時間為被告丁○○將受
    原告另案請求損害賠償之際，且以最高限額之方式設定抵押
    權不合常理為由而主張系爭抵押權之設定登記及其擔保之債
    權均為虛偽自屬無據。並聲明：原告之訴駁回。
(二)、被告戊○○：被告戊○○為魚粉飼料商，與被告丁○○互有
    業務往來，被告戊○○本要求被告丁○○需以設定抵押權之
    方式擔保該貨款債權，適時訴外人簡玗娟因前揭抵押權之設
    定須支付龐大稅捐而欲塗銷該登記，被告丁○○即告之簡玗
    娟上情，簡玗娟遂於93年4 月21日將該最高限額抵押權移轉
    登記設定讓與被告戊○○。故被告丁○○與被告戊○○間就
    系爭房地設定最高限額300 萬元抵押權之原因行為及物權行
    為，均確有此事，並非通謀虛偽意思表示甚明。並聲明：原
    告之訴駁回。
(三)、中美嘉吉公司：
    原告主張對被告丁○○有5,211,328 元債權乙事，被告中美
    嘉吉公司並不清楚，被告否認之。且縱原告對被告丁○○確
    有5,211,328 元債權，然依債權相對性原則，原告亦僅能對
    被告丁○○請求，惟原告卻對第三人訴請塗銷抵押權登記，
    並未說明其請求權依據為何，故其訴顯無理由，至為明確。
    又被告中美嘉吉公司與被告丁○○間之債權行為及設定抵押
    之物權行為，均非通謀虛偽意思表示。被告中美嘉吉公司與
    被告丁○○在93年1 月間訂立口頭買賣契約，由被告中美嘉
    吉公司自93年1 月間起開始將所出產之鴨飼料陸續供應給被
    告丁○○所經營之三家養鴨場（其中兩家掛名之負責人為丁
    ○○之妻張玉旬及其子簡義輝），而付款方式以月底為當月
    貨款結算日，付款期限為30天內開票兌現。故為擔保該貨款
    債權，被告中美嘉吉公司依內部信用政策與管理程序規則A.
    3.a （1） 規定及付款辦法，並評估被告丁○○所經營之
    三家養鴨場規模，要求被告丁○○簽發500 萬元本票，並提
    供保證人及擔保品，嗣後被告中美嘉吉公司自93年1 月間起
    至96年5 月陸續出貨給被告丁○○。另被告中美嘉吉公司與
    被告丁○○間抵押權設定中，約定擔保最高限額300 萬元債
    權、權利存續期限為不定期、利息無、遲延利息無、違約金
    無及債務清償日期不定期，係因兩造設定抵押權所擔保之債
    權性質，是未來繼續產生，且金額可隨被告丁○○依約清償
    貨款而減少，又兩造約定當月貨款之結算日為月底，付款期
    限為30天內開票兌現，倘若被告丁○○不依約在付款期限30
    天內給付貨款，被告中美嘉吉公司再下下個月就不會出貨給
    被告丁○○，則被告丁○○所欠被告中美嘉吉公司之貨款就
    僅限於當月及下個月共兩個月貨款，故被告中美嘉吉公司評
    估被告丁○○所經營之三家養鴨場規模，縱被告丁○○積欠
    被告中美嘉吉公司兩個月貨款之金額及遲延利息，仍在設定
    抵押權之最高限額300 萬元範圍內，被告中美嘉吉公司以抵
    押品就足夠受償，故兩造在設定時才約定權利存續期限為不
    定期、利息無、遲延利息無、違約金無及清償日期不定期等
    情。足認被告中美嘉吉公司與被告丁○○間確實有貨款債權
    ，故其等間之債權行為及為擔保該債權就系爭房地產所設定
    抵押權之物權行為，自無原告所主張係通謀虛偽意思所為而
    無效等情，故原告進而訴請塗銷系爭房地之登記，顯無理由
    。並聲明：原告之訴駁回。
三、原告主張被告丁○○於93年1 月6 日以其所有坐落屏東市
    ○○段308 地號之土地及其上建號：灰段246 號之建物設
    定最高限額300 萬元之抵押權予簡玗娟（登記次序：
    0000-000），簡玗娟於93年4 月21日復將上開最限額抵押權
    之設定登記讓與被告戊○○。被告丁○○於93年1 月9 日
    以其所有坐落屏東市○○段308 地號之土地及其上建號：灰
    段246 號之建物設定最高限額300 萬元之抵押權予被告中
    美嘉吉公司（登記次序：0000-000）被告丁○○於93年1
    月6 日以其所有坐落屏東市○○段402 地號之土地及其上建
    號：林內段129 號之建物設定最高限額300 萬元之抵押權予
    簡玗娟（登記次序：0000-000），簡玗娟於93年4 月21日復
    將上開最限額抵押權之設定登記讓與被告戊○○。被告丁
    ○○於93年1 月9 日以其所有坐落屏東市○○段402 地號之
    土地及其上建號：林內段129 號之建物設定最高限額300 萬
    元之抵押權予被告中美嘉吉公司（登記次序：0000-000）。
    被告丁○○於93年1 月6 日以其所有坐落屏東縣萬丹鄉○
    ○段段1507地號之土地設定最高限額300 萬元之抵押權予簡
    玗娟（登記次序：0000-000），簡玗娟於93年4 月21日復將
    上開最限額抵押權之設定登記讓與被告戊○○。被告丁○
    ○於93年1 月9日 以其所有坐落屏東縣萬丹鄉○○段段1507
    地號之土地設定最高限額300 萬元之抵押權予被告中美嘉吉
    公司（登記次序：0000-000）。被告丁○○於93年1 月6
    日以其所有坐落屏東縣萬丹鄉○○段1470地號之土地設定最
    高限額300 萬元之抵押權予簡玗娟（登記次序：0000-000）
    ，簡玗娟於93年4 月21日復將上開最限額抵押權之設定登記
    讓與被告戊○○。被告丁○○於93年1 月9 日以其所有坐
    落屏東縣萬丹鄉○○段1507地號之土地設定最高限額300 萬
    元之抵押權予被告中美嘉吉公司等情，業據提出土地及建物
    謄本、屏東縣屏東地政事務所異動索引等為證，且為被告所
    不爭執，堪信為真正。
四、按確認法律關係之訴，非原告有即受確認判決之法律上利益
    者，不得提起之。民事訴訟法第247 條第1 項前段定有明文
    。所謂即受確認判決之法律上利益，係指因法律關係之存否
    不明確，致原告在私法上之法律地位有受侵害之危險，而此
    項危險得以對於被告之確認判決除去者而言。故確認法律關
    係成立不成立之訴，茍具備前開要件，即得謂有即受確認判
    決之法律上利益，縱其所求確認者為他人間之法律關係，亦
    非不得提起（最高法院42年台上字第1031號判例參照）。原
    告主張其對被告丁○○有債權存在，被告間設定之抵押權，
    並無擔保債權存在等語，然為被告所否認，是上開扺押權暨
    擔保債權之法律關係存否，關係原告得否對被告丁○○所有
    之系爭土地予以拍賣而受償，則原告私法上之權利即有受侵
    害之危險，且得以本件確認之判決除去，揆諸前揭說明，原
    告提起本件確認之訴即有受確認判決之法律上利益。
五、本件爭執點為：(一)被告丁○○與簡玗娟就系爭房地設定最高
    限額300 萬元抵押權之原因行為及物權行為，是否為通謀虛
    偽意思表示？(二)被告丁○○與被告戊○○就系爭房地設定最
    高限額300 萬元抵押權之原因行為及物權行為，是否為通謀
    虛偽意思表示？(三)被告丁○○與被告中美嘉吉公司就系爭房
    地設定最高限額300 萬元抵押權之原因行為及物權行為，是
    否為通謀虛偽意思表示？茲審酌如下：
(一)、按民法第87條之通謀虛偽表示，指表意人與相對人相互明知
    為非真意之表示而言，故表意人之相對人不僅須知表意人非
    真意，並須就表意人非真意之表示相與為非真意之合意，始
    為相當。又第三人主張表意人與相對人通謀而為虛偽意思表
    示者，該第三人應負舉證之責（參照最高法院51年台上字第
    215 號、48年台上字第29號判例意旨）。
(二)、被告丁○○與簡玗娟就系爭房地設定最高限額300 萬元抵押
    權之原因行為及物權行為，是否為通謀虛偽意思表示？
    原告主張被告丁○○與簡玗娟間並無擔保債權存在，其抵押
    權為虛偽登記等語，被告則以前揭詞置辯，經查，被告丁○
    ○於88年1 月28日向訴外人簡玗娟借貸2000萬元，由訴外人
    簡玗娟之丈夫陳民意匯入被告丁○○屏東市農會帳號00000-
    0-0 之帳戶內，業據被告丁○○提出屏東市農會活期儲蓄存
    款存摺影本為證（見本院卷第106 、107 頁），復有國泰世
    華商業銀行97年6 月24日國世屏東字第114 號函及簡玗娟之
    身分證影本在卷可稽（見本院卷第219 至221 頁），原告雖
    主張此係被告丁○○任職於農會，為做業績所為之轉匯，故
    於當日即又匯出20,189,714元，被告丁○○與簡玗娟顯無存
    在借貸關係等語，惟查，被告丁○○於屏東市農會帳號0000
    0-0-0 之帳戶，固於88年1 月28日有一筆貸款20,189, 714
    元之記載，該筆貸款之借款人為吳仲昆2,107,793 元及張玉
    旬18,081,921元，此有國泰世華商業銀行屏東分行97年8 月
    8 日國世屏東字第149 號函在卷可稽（見本院卷第237 頁）
    ，惟此僅能表示被告丁○○與訴外人吳仲昆、張玉旬另有債
    權債務關係存在，要難以此即可否認簡玗娟有匯款予被告丁
    ○○之事實，況被告丁○○於取得簡玗娟之匯款後，欲做何
    用途，此為被告丁○○自由處分之權限，實無礙於該債權債
    務之成立。又原告主張訴外人簡玗娟未有任何求償動作，竟
    於借款後5 年始有設定抵押權之行為，顯與常情有悖等語，
    惟向債務人求償為債權人之權利，其欲於何時求償及是否欲
    就其債權設定擔保，非他人所能置喙，其於5 年內未有求償
    之動作，雖略有悖離常情，惟原告既無法證明被告丁○○有
    清償之行為，則實難以訴外人簡玗娟未為求償，而認其間之
    債權債務之成立為虛偽，是訴外人簡玗娟既有借款予被告丁
    ○○，且被告丁○○尚未清償，則被告丁○○與簡玗娟就系
    爭房地設定最高限額300 萬元抵押權之原因行為及物權行為
    ，非通謀虛偽意思表示。
(三)、被告丁○○與被告戊○○就系爭房地設定最高限額300 萬元
    抵押權之原因行為及物權行為，是否為通謀虛偽意思表示？
    原告主張被告丁○○與被告戊○○間之設定抵押權之原因行
    為及物權行為是通謀虛偽意思表示等語，被告戊○○則以前
    揭詞置辯，經查，被告戊○○為魚粉飼料商，而被告丁○○
    為經營養鴨場，與被告丁○○互有業務往來，而依一般社會
    常情，出貨者為擔保貨款會要求買貨者設定抵押權，原告就
    上情未能提出證據否認之，要難以此即謂被告間就系爭房地
    設定最高限額300 萬元之抵押權為虛偽。
(四)、被告丁○○與被告中美嘉吉公司就系爭房地設定最高限額
    300 萬元抵押權之原因行為及物權行為，是否為通謀虛偽意
    思表示？
    原告主張被告丁○○與被告中美嘉吉公司就系爭房地設定最
    高限額300 萬元抵押權之原因行為及物權行為為虛偽，被告
    則以前揭詞置辯，經查，被告中美嘉吉公司與被告丁○○在
    93年1 月間訂立口頭買賣契約，由被告中美嘉吉公司自93
    年1 月間起開始將所出產之鴨飼料陸續供應給被告丁○○所
    經營之三家養鴨場（有兩家掛名負責人為丁○○之妻張玉旬
    及其子簡義輝），而付款方式以月底為當月貨款結算日，付
    款期限為30天內開票兌現。為擔保該貨款債權，被告中美嘉
    吉公司依內部信用政策與管理程序規則規定及付款辦法，並
    評估被告丁○○所經營之三家養鴨場規模，要求被告丁○○
    簽發500 萬元本票，並提供保證人及擔保品，故本票之發票
    人為被告丁○○及保證人張玉旬、簡義輝，並就系爭四筆土
    地及二筆建物設定300 萬元抵押，嗣後被告中美嘉吉公司自
    93年1 月間起至96年5 月陸續出貨給被告丁○○等情，此有
    被告中美嘉吉公司提出之信用政策及管理程序規則、授權書
    、本票、系爭土地及建物設定抵押資料及出貨明細表、發票
    在卷可稽（見本院卷第113 至151 頁）。又兩造約定當月貨
    款之結算日為月底，付款期限為30天內開票兌現，倘若被告
    丁○○不依約在付款期限30天內給付貨款，被告中美嘉吉公
    司再下下個月就不會出貨給被告丁○○，則被告丁○○所欠
    被告中美嘉吉公司之貨款就僅限於當月及下個月共兩個月貨
    款，故被告中美嘉吉公司評估被告丁○○所經營之三家養鴨
    場規模，縱被告丁○○積欠被告中美嘉吉公司兩個月貨款之
    金額及遲延利息，仍在設定抵押權之最高限額300 萬元範圍
    內，被告中美嘉吉公司以抵押品就足夠受償，故兩造在設定
    時才約定權利存續期限為不定期、利息無、遲延利息無、違
    約金無及清償日期不定期。至於會以最高限額方式設定抵押
    權，係因所擔保之債權性質，是未來繼續產生，且金額可隨
    被告丁○○依約清償貨款而減少，顯與最高限額抵押權之立
    法意旨相符，實難認有何悖於常情之處，原告未能提出證據
    證明，要難為有利於其之認定。
(五)、綜上所述，原告主張系爭抵押權登記及其擔保之債權係出於
    通謀虛偽意思表示者，依上開實務說明，自應由其負舉證責
    任。抵押權之價值與抵押權所擔保之債權額並無必然之對等
    關係，抵押權人或基於私人考量因素而願接受低於抵押權額
    之抵押物亦無不可，自不能僅因契約當事人間有特殊關係或
    資金關係無法完整交代即得謂其等係屬通謀虛偽意思表示，
    今原告既未舉證證明被告間就上開資金往來及抵押權之設定
    有何虛偽之情，其僅以系爭抵押權設定時間為被告丁○○將
    受原告另案請求損害賠償之際，且以最高限額之方式設定抵
    押權不合常理為由而主張系爭抵押權之設定登記及其擔保之
    債權均為虛偽自屬無據，應予以駁回。
六、兩造其餘關於被告丁○○與訴外人張玉旬、吳昆仲借貸關係
    之攻擊防禦方法，與本件判決結果不生影響，爰不予以一一
    審酌，併此敘明。
七、結論，原告之訴無理由，依民事訴訟法第78條，判決如主文
中    華    民    國    98    年    1     月    23    日
                          民事第二庭法  官  吳思怡
正本係照原本作成。
如不服本判決，應於收受送達後二十日內向本院提出上訴書狀，
其未表明上訴理由者，應於提出上訴後二十日內向本院補提理由
書狀（均須按他造當事人之人數附繕本）。
中    華    民    國    98    年    1     月    23    日
                                    書記官  陳勃諺


司法院資訊處製作；財團法人民間司法改革基金會備份。
